【裁判字號】    89,台上,4773
【裁判日期】    890810
【裁判案由】    傷害人之身體因而致人於死
【裁判全文】
最高法院刑事判決                              八十九年度台上字第四七七三號
    上  訴  人  甲○○
右上訴人因傷害人之身體，因而致人於死案件，不服台灣高等法院台南分院中華民國
八十七年六月十八日第二審判決（八十七年度上訴字第三四八號，起訴案號：台灣台
南地方法院檢察署八十五年度偵字第五九二四號），提起上訴，本院判決如左：
    主  文
原判決關於甲○○部分撤銷，發回台灣高等法院台南分院。
    理  由
本件原判決撤銷第一審諭知上訴人甲○○無罪部分之判決，改判論處上訴人傷害人之
身體，因而致人於死罪刑，固非無見。惟查：(一)刑法第二百七十七條第二項前段之傷
害人之身體，因而致人於死罪，即學理上所謂之加重結果犯，以被害人死亡結果之發
生與行為人之傷害行為間有相當之因果關係為要件，此項犯罪構成要件事實，應於事
實欄內詳為記載，始足為適用法令之基礎。原判決於事實欄僅籠統記載：「甲○○於
民國八十五年五月九日凌晨一時許，在台南縣佳里鎮○○街七十二號吳哲瑩所經營之
『世紀水果豹電玩店』，因陳梓滄酒醉認甲○○偷打其在店內水果盤電玩所寄之分數
而起爭執、拉扯，甲○○基於傷害之犯意，出拳毆打陳梓滄身體，並重擊陳梓滄頭部
，而陳顯旭於該『世紀水果豹電玩店』外，欲載陳梓滄回家，而與陳梓滄拉扯、吵鬧
，陳顯旭以傷害之意思，將陳梓滄推倒，陳梓滄後頸撞及該水果店西側隔壁第一棟及
第二棟騎樓之地面銜接高起處，使其頸椎第五節以下排列不良，陳梓滄倒地昏迷，經
送佳里綜合醫院轉送台南奇美醫院醫治，嗣因『本件傷害』造成右側額部及顱底兩側
前顱窩有線狀骨折、兩側額葉（廣泛）、右側額葉底面、左側額葉底面及顱底之兩側
前、中顱窩之硬腦膜下腔出血、右前眉上方挫傷等衝擊性腦挫傷及硬腦膜下腔出血，
於同年五月十四日凌晨一時不治死亡。」等情。而於所謂之「本件傷害」，究何所指
﹖造成被害人死亡原因之「右側額部及顱底兩側前顱窩線狀骨折、兩側額葉（廣泛）
、右側額葉底面、左側額葉底面及顱底兩側前、中顱窩硬腦膜下腔出血、右前眉上方
挫傷等衝擊性腦挫傷及硬腦膜下腔出血」等傷害，究係因於上訴人之「重擊陳梓滄頭
部」，或因「陳顯旭之將其推倒，致後頸撞及騎樓地面銜接高起處」而肇致，或二者
兼而有之（按陳顯旭業經原審認僅應成立傷害罪，判處罪刑確定），如何得謂被害人
死亡結果之發生，與上訴人之傷害行為間，有相當之因果關係，並未明白認定，詳細
記載，依首開說明，已不足為適用法令之依據。又刑法上之加重結果犯，須行為人對
加重結果（於本件為死亡結果）之發生，客觀上有預見之可能，主觀上則未預見始可
。如客觀上有預見之可能，行為人主觀上亦有預見，竟又為之，即屬故意之範疇，非
加重結果犯，故此項行為人對加重結果之發生，客觀上有預見之可能，主觀上則未預
見之構成要件事實，亦應於事實欄內詳為記載，並於理由內說明，乃原判決事實欄對
上開犯罪構成要件事實，亦無片語隻字之記載，理由欄非但未加說明，反謂「被告（
上訴人）甲○○以重拳毆擊被害人頭部，致產生線狀骨折及（顱）內部損傷出血不治
，……，『足見其出力甚猛』，……」云云（原判決第四頁第十三行至第十五行），
似又認上訴人毆擊被害人頭部時，出力甚猛，有致被害人於死之故意，亦有未當。(二)
依卷內資料，死者屍體，經法醫石台平解剖鑑定結果，認致死原因頭部之傷害為「頭
皮下右額部出血八×五‧五公分、右頂部出血八×六公分、右顳部出血七‧五×二公
分、左頂部出血三‧五×三公分。右側額部顱骨線狀骨折、顱底兩側前顱窩均有線狀
骨折、兩側額葉均有廣泛硬腦膜下腔出血、右側額葉底面硬腦膜下腔出血七×六公分
、左側額葉底面硬腦膜下腔出血九×四公分、顱底兩側前、中顱窩均有硬腦膜下腔出
血……、右側額葉前上方蜘蛛膜下腔出血七‧五×六公分、左側額葉前上方蜘蛛膜下
腔出血六×七公分、左側額葉內面蜘蛛膜下腔出血六×五公分、兩側大腦海馬溝及
兩側小腦扁桃體均有腦疝、切面可見大腦實質局部出血及中腦出血○‧三×一公分」
，判斷死亡原因為他殺（相字第八五六號卷第六十九、七十、七十四頁）。與台灣高
等法院檢察署法醫中心鑑定結果，認死者右額、右顳部同時有皮下出血，外傷廣泛，
非一般兇器所能造成，更非一擊或數擊之毆打所能肇致，判定為車禍意外（第一審卷
第七十二頁反面、第一三八頁反面），並不相同，即石台平於第一審亦證稱：死者頭
皮下有四次或以上之打擊，研判兇器是比拳頭大，可以產生更大力量之鈍器所造成之
傷，頭骨骨折，應是借助外物產生重力加速度下才有可能造成等語（第一審卷第九頁
）。如均無訛，則死者致死原因即頭部之傷害，究係車禍意外，抑因他人之傷害行為
所造成﹖如為後者，依石法醫之上開證言，是否為上訴人單純之以拳頭毆擊所能肇致
﹖均尚非無疑，實情究何﹖原審未深入詳予查明，細心剖析，遽行判決，自不足以昭
折服。上訴意旨指摘原判決違法，非無理由，此部分認應發回更審，期臻翔適。
據上論結，應依刑事訴訟法第三百九十七條、第四百零一條，判決如主文。
中      華      民      國    八十九    年      八      月      十      日
                              最高法院刑事第二庭
                                  審判長法官  莊  來  成
                                        法官  呂  潮  澤
                                        法官  謝  俊  雄
                                        法官  白  文  漳
                                        法官  蘇  振  堂
      右正本證明與原本無異
                                              書  記  官
中      華      民      國    八十九    年      八      月     十六     日


司法院資訊處製作；財團法人民間司法改革基金會備份。
